臺灣高等法院刑事判決　　　　　　　　93年度上訴字第1690號
　上　訴　人　臺灣臺北地方法院檢察署檢察官
　上　訴　人
　即　被　告　甲○○
　選任辯護人　張國清　律師
上列上訴人因被告違反商業會計法等案件，不服臺灣臺北地方法
院90年度訴字第610 號，中華民國93年5月7日第一審判決（起訴
案號：臺灣臺北地方法院檢察署89年度偵續一字第293 號），提
起上訴，本院判決如下：
    主  文
原判決撤銷。
甲○○共同連續商業負責人，以明知不實之事項，而填製會計憑
證，處有期徒刑陸月，如易科罰金，以參佰元折算壹日。
    事  實
一、甲○○係維昌營造有限公司（原設於臺北縣板橋市○○○路
    六十三巷十八號二樓，下簡稱維昌公司）之負責人，為從事
    業務之人，並有據實填製統一發票會計憑證之義務，為公司
    法及商業會計法上所稱之商業負責人。其於八十年間承包臺
    灣省建築師會館大樓、黃木發大樓等多項工程，並將其中部
    分地坪粉刷、雜項工程等委託呂崑興承作，呂崑興即自行找
    尋工人施工，而工人之薪資由甲○○以現金支付，惟於甲○
    ○實際支付如附件所示之薪資予實際上工之工人後，並未能
    取得所僱用工人之會計憑證，以供維昌公司列報支出成本，
    甲○○乃於八十年間某日，與呂崑興協議，要求呂崑興代為
    尋找人頭以供製作不實之工資清冊作為會計憑證報稅，呂崑
    興乃和友人乙○○與甲○○共同基於偽造不實之會計憑證及
    行使業務登載不實文書之概括犯意聯絡，先由呂崑興、乙○
    ○二人取得如附表所示王張明等五十九人之
    章等物，連續多次製作不實之會計憑證即臨時工資清冊，以
    表示上開工資清冊上之工人確實曾向維昌公司領取如附表所
    示之各筆薪資款項，並由呂崑興、乙○○填具切結書，表示
    曾向維昌公司具領上開欲轉發予工人之薪資款項，再分次將
    上開臨時工資清冊及切結書交予維昌公司不知情之會計，由
    不知情之會計林佩玲憑以製成如附表所示之王張明等五十九
    人不實之「八十年度各類所得扣繳暨免扣繳憑單」，復在維
    昌公司八十年度營利事業所得稅結算申報書上之薪資支出欄
    、營業成本欄及僱工人員等處作不實之登載（填寫營業稅申
    報書之行為不另成立業務上登載不實罪，理由詳後述），虛
    列王張明等人於八十年間在維昌公司支薪共一千八百四十二
    萬八千元，再持以向財政部北區國稅局申報該公司八十年度
    營利事業所得稅，足以生損害於如附表所示王張明等人及稅
    捐稽徵機關對於稅捐稽徵之正確性。嗣因王張明等人收受上
    開扣繳憑單後，向財政部北區國稅局提出檢舉，始循線查知
    上情。
二、案經呂崑興訴由臺灣臺北地方法院檢察署檢察官及財政部北
    區國稅局移送臺灣桃園地方法院檢察署檢察官呈經臺灣高等
    法院檢察署檢察長令轉臺灣臺北地方法院檢察署檢察官偵查
    起訴。
    理  由
壹、程序部分：
一、按同一案件如係數行為，而法院就其中一行為，已經為實體
    之確定判決者，其效力及於全部，固為刑事訴訟法第三百零
    二條第一款所明定，惟所謂裁判上一罪，其一部分已經實體
    之裁判，如果確定，其效力及於其他未裁判之部分者，係指
    已裁判之部分為有罪之裁判而言，並不包括無罪之裁判在內
    ，若事實之一部經認定為不成立或不能證明犯罪，自與其他
    無罪或有罪部分之事實無不可分關係可言，（最高法院八十
    六年度台上字第一二四五號判決要旨參照），故一部經判決
    無罪確定者，就其他部分仍得追訴處罰；是本件被告雖前因
    涉嫌開立未曾受僱於維昌公司之鄭麗卿不實扣繳憑單部分等
    犯罪事實，經臺灣板橋地方法院以八十五年度易字第四三一
    五號案件判處無罪，並經本院以八十六年度上易字第三七一
    六號案件駁回上訴確定在案，有該判決書在卷可稽，且本案
    起訴範圍不包括鄭麗卿、白玉珍部分，業據公訴檢察官於原
    審陳明，依據前揭說明，自與本案無連續犯之裁判上一罪關
    係，檢察官自得就其餘被害人部分再行起訴，合先敘明。
二、次按告發人對於不起訴處分不得聲請再議，不得聲請再議之
    人，所為再議之聲請為不合法，原不起訴處分，固不因此而
    阻止其確定（最高法院五十八年台上字第二五七六號判例意
    旨參照）。然不起訴處分已確定或緩起訴處分期滿未經撤銷
    者，如有發現新事實或新證據者，即得對同一案件再行起訴
    ，刑事訴訟法第二百六十條第一項第一款定有明文；又刑事
    訴訟法第二百六十條第一款所謂發見新事實或新證據者，係
    指於不起訴處分前未經發現至其後始行發現者而言，若不起
    訴處分前，已經提出之證據，經檢察官調查斟酌者，即非該
    條款所謂發見之新證據，不得據以再行起訴（最高法院五十
    七年台上字第一二五六號判例意旨參照）。本案雖前經臺灣
    臺北地方法院檢察署以八十八年度偵字第二一二Ｏ九號、第
    二四四Ｏ四號案件為不起訴處分後，經告訴人呂崑興聲請再
    議，並由臺灣高等法院檢察署發回續行偵查，其後復經該署
    以八十八年度偵續字第三六二號案件再度為不起訴處分，經
    告訴人呂崑興聲請再議後，復經臺灣高等法院檢察署發回續
    行偵查，且於臺灣臺北地方法院檢察署檢察官以八十九年度
    偵續一字第二九三號案件偵查中時，傳喚證人乙○○到案，
    並為不利於被告之證詞，本件縱為告發人違法聲請再議，亦
    屬於不起訴處分確定後，因發現新證據而得再行起訴之情形
    ，應無起訴不合法之問題；再參諸告訴人呂崑興於八十七年
    九月十七日所提出告訴狀（參見八十七年度偵字第一九五二
    四號卷第一頁），告訴人呂崑興係主張被告為達逃漏稅捐之
    目的，將實際上並未交其承攬之中興橋等工程，均謊報為其
    承攬，而導致其遭稅捐機關核定應補繳一百三十五萬七千七
    百餘元，因認被告涉犯偽造文書及逃漏稅捐等罪名等語，則
    由前揭告訴意旨觀之，告訴人呂崑興應屬其所主張被告犯罪
    之被害人無誤，是本件由告訴人呂崑興二次聲請再議後，經
    臺灣高等法院檢察署發回續行偵查起訴，應難認違法，法院
    自得為實體之判決。
貳、實體部分：
一、訊據被告甲○○固坦承維昌公司有以如附表所示王張明等人
    之名義申報該公司八十年度薪資支出等情不諱，惟否認有何
    右揭犯行，辯稱：工人之薪資資料係呂崑興提供給伊，呂崑
    興與伊為承攬關係，薪資報表係呂崑興製作完成後向維昌公
    司請款，伊公司確實根據該報表核發薪資，並無犯罪故意云
    云。經查：
  (一)附表所示人員實際上未在維昌公司任職具領薪資，而係呂崑
    興與乙○○受被告之託，尋得供維昌公司報稅之人頭等事實
    ，業據證人呂崑興多次於偵查及原審審理中到庭結證甚詳（
    見八十七年度偵字第十四頁、八十七年度偵字第二一二Ｏ九
    號卷第十二頁反面、第二十頁、第三十六頁、八十八年度偵
    續字第三六二號卷第十七頁、八十九年度偵續字第二九三號
    卷第十五頁至二五頁及原審卷一第九五至九七頁、第一四六
    至一五一頁、第二三二至二三六頁），核與證人乙○○於偵
    查中之證詞相符（見八十九年度偵續字第二九三號卷第十六
    頁至二五頁），且經證人林佩玲即維昌公司會計、財政部北
    區國稅局職員范海順、范裕春、蘇貞宜分別於偵查及原審審
    理中到庭結證屬實（見上開偵卷第二七至三十九頁及原審卷
    二第一四九至一五四頁、第二Ｏ六至二Ｏ九頁），此外，復
    有工程估驗請款單、臨時工資清冊影本、付款傳票、切結書
    、維昌公司八十年度營利事業所得稅結算申報書、及財政部
    臺灣省北區國稅局九十二年六月二十日北區國稅審三字第Ｚ
    ○○○○○○○○○號函檢送之八十六年六月十七日財政部
    臺灣省國稅局北區國稅法第00000000號復查決定書
    、所得資料來源報表及臺北縣稅捐稽徵處各類所得資料申報
    書、異常薪資所得查核清單、附表所示王張明等人之八十年
    度各類所得扣繳暨免扣繳憑單、及附表證據欄所示之談話筆
    錄、綜合所得稅核定通知書八十年度申報核定等多項文件在
    卷可憑（見八十九年度偵續字第三六二號卷證物袋、原審卷
    一第一至一一八頁及附卷Ａ至Ｄ卷），堪認被告客觀上應有
    由維昌公司不知情之會計，將右揭不實會計憑證即臨時工資
    清冊等文件製成如附表所示之王張明等五十九人不實之「八
    十年度各類所得扣繳暨免扣繳憑單」，且在該公司八十年度
    營利事業所得稅結算申報書上，虛列王張明等人於八十年間
    在維昌公司支薪共一千八百四十二萬八千元，再持以向財政
    部北區國稅局行使，申報該公司八十年度營利事業所得稅等
    事實。
  (二)被告雖辯稱：伊均係依據工頭所提出之工資清冊發薪水，但
    工人實際上有無領到薪資，伊並不知情云云，惟查，證人呂
    崑興於偵查中證稱：人頭是甲○○叫我去找的，... ，我找
    朋友乙○○幫忙找人頭，是在八十年間等語（見八十七年度
    偵字第二一二Ｏ九號卷第二十頁反面），其後又接續證稱：
    甲○○確實有叫我找人頭，... 我就介紹乙○○幫他找等語
    （見八十八年度偵續字第三六二號卷第十七頁），及證稱：
    （檢察官問：找來的人頭沒在維昌公司工作？）沒有，有的
    人頭我也不認識（見八十九年度偵續字第二九三號卷第十七
    頁至二五頁），其復在原審審理中證述：（法官問：被告是
    否曾經叫你找人頭給他報稅？）曾經有，所以我才介紹乙○
    ○先生幫他（見原審卷一第一四八頁），且核與證人乙○○
    於偵查中所證稱：我與甲○○不認識，和呂崑興是工作上關
    係。（檢察官問：呂崑興有無... ，請你找人頭報稅？）呂
    崑興有來找我，我有多報給他，報多少我不記得，幾百萬元
    有。（檢察官問：你知道呂崑興是報給誰的稅？）我知道我
    報給維昌公司，（檢察官問：這些人頭有無在維昌公司工作
    ？）沒有等語（見八十九年度偵續字第二九三號卷第十六頁
    至二五頁），均大致相符，顯見被告係明知而故為委託呂崑
    興託人代尋人頭供為申報維昌公司薪資支出，其前揭所辯，
    應係事後卸責之詞，不足採信。被告應明確知悉維昌公司並
    未實際支付薪資與如附表所示之人，而仍製作不實之會計憑
    證及扣繳憑單持以報稅甚明。至於呂崑興、乙○○雖於偵查
    中證稱：被告曾給予渠等尋找人頭之報酬云云。然查：呂崑
    興先於八十七年度偵字第二一二Ｏ九號案中稱，找一個人頭
    一萬零三百五十元，繼則於八十九年度偵續字第二九三號中
    改稱，被告給三百五十元，其賺一百元，給兩百五十元，旋
    又供述，乙○○將百元分一半予伊；嗣於原審審理中陳稱，
    車馬費皆由乙○○領取，其不知該費用如何計算云云，是呂
    崑興就報酬數額、如何分配報酬等事項，陳述前後歧異，顯
    有瑕疵，自難遽採；而乙○○就報酬乙事，先稱三百五十元
    係給人頭，伊從中拿取些許車馬費，未詳述報酬分配方式，
    嗣於聽聞呂崑興講述，二人對分百元後，始附和其語，是乙
    ○○此部分之陳述難謂無疑，且亦無任何積極證據證明被告
    確有給付報酬。從而呂崑興、乙○○此部分之證詞，尚難執
    為對被告不利之證據。又呂崑興、乙○○就報酬部分之證詞
    雖不可採，惟對上開被告委託呂崑興託人代尋人頭供為申報
    維昌公司薪資支出乙事，陳述一致，且核與附表所示王張明
    等人之八十年度各類所得扣繳暨免扣繳憑單等相符，前揭不
    可採之陳述，仍無礙被告確有託人代尋人頭用以報稅之真實
    性（最高法院七十四年臺上字第一五九九號判例意旨參照）
    。另被告主張證人呂崑興於原審之證詞，因已跨越九十二年
    二月六日，而依修正後刑事訴訟法第一百八十六條規定，該
    證人須具結，其應具結卻未具結，故其證言按同法第一五八
    條之三規定，不得作為證據；又證人乙○○未於原審到庭作
    證，其於偵查中所言，亦無證據能力云云。惟查：證人呂崑
    興於原審九十一年五月三日、九十一年十月二十四日作證時
    ，依當時刑事訴訟法第一百八十六條第三款規定，不得令其
    具結，而其於九十三年二月十七日作證時，已適用修正後刑
    事訴訟法令其具結，此有證人結文乙紙附卷可稽（見原審卷
    二第二四０頁），證人呂崑興之證言有證據能力；再者，證
    人乙○○雖未於原審到庭作證，然依修正後刑事訴訟法第一
    百五十九條之一第二項規定，其於偵查中所為之陳述，並無
    顯不可信之情況，自得為證據，併此敘明。
  (三)被告雖另辯稱：「八十年我報稅金額工資部分沒有超過總營
    業額百分之二十五，而稅捐處報稅如果工資部分沒有超過營
    業額百分之二十五不用拿憑證，所以我不需要拿憑證造假」
    云云，並提出財政部七十九年十月十七日台財稅第七九一一
    九八四六一號函令為憑。惟查：上開函令內容固記載：「營
    造業支付工資無法取得合法憑證在成本百分之二十五以內准
    予認定但仍應處罰」等語，但參諸臺灣板橋地方法院檢察署
    檢察官曾先後以八十一年度偵字第九九八四號、八十五年度
    偵字第二八七七號及八十七年度偵字第二五六一五號等案件
    ，偵辦被告涉嫌明知案外人毛金興、鄭麗卿、白玉珍等三人
    未於維昌公司任職，而製造不實之八十年度各類所得扣繳暨
    免扣繳憑單，且持以向財政部北區國稅局報稅等犯罪嫌疑事
    實時，被告於上開案件八十一年間開始偵查後均未曾支字提
    及上開情事，而係遲至八十七年十二月三日偵查中方首次供
    述上開所辯（見八十九年度偵字第二一二Ｏ九號卷第二十頁
    反面），被告於本件犯罪行為當時主觀上是否知悉有右揭財
    政部釋示函令，誠屬可疑；苟被告前揭所言確屬真實，且其
    於申報八十年度營利事業所得稅當時亦知悉此函令，則衡情
    維昌公司即應選擇適用上開財政部函令，以不檢具前揭臨時
    工資清冊之方式，直接申報營業成本之百分之二十五作為薪
    資支出，交由稅捐單位逕予認定，以減省維昌公司應繳交之
    營利事業所得稅額，而非如本件反大費周章的檢具百餘位工
    人之工資表等相關文件，結果確須繳交更高之營利事業所得
    稅，是縱上開函令於八十年度維昌公司報稅當時確有適用，
    亦難認被告主觀上確已知悉此事，其此部分所辯，委不足採
    。有關被告另主張其有將所承包之臺灣省建築師會館大樓、
    黃木發大樓等工程，其中部分工程轉包予呂崑興，屬承攬關
    係云云，然查：被告係將地坪粉刷、雜項工程等委託呂崑興
    承作，呂崑興即自行找尋工人施工，而工人之薪資由被告以
    現金支付，此業經被告自承在卷（見原審卷一第四一、四二
    頁、卷二第第二七一、二六七頁；本院卷一三二頁），本件
    工人薪資非呂崑興決定並給付，此顯與民法第四百九十條所
    定之承攬意義不符，惟不論被告與呂崑興間之契約關係係屬
    承攬或其他關係，皆不影嚮被告知悉維昌公司並未實際支付
    薪資與如附表所示之人，而仍製作不實之會計憑證及扣繳憑
    單持以報稅事實之認定。
  綜上所述，本件事證明確，被告所辯為卸責之詞，不足採信，
  其犯行堪以認定。
二、按商業會計法所稱之商業會計憑證，分為原始憑證及記帳憑
    證。所謂原始憑證，係指證明事項之經過，而為造具記帳憑
    證所根據之憑證；記帳憑證則指證明處理會計事項人員之責
    任，而為記帳所根據之憑證，商業會計法第十五條定有明文
    。又所得稅扣繳義務人依所得稅法第八十九條第三項或同法
    第九十二條規定，填發免扣繳憑單或扣繳憑單，旨在使稅捐
    稽徵機關蒐集及掌握課稅資料，以利稅捐稽徵。就營利事業
    所得稅核課而言，依營利事業所得稅查核準則第七十一條第
    十一款（八十七年三月三十一日修正前第十二款）規定，薪
    資支出之原始憑證，為收據或簽收之名冊，其由工會或合作
    社出具之收據，應另付工人之印領清冊，職工薪資如係送交
    銀行分別存入各該職工帳戶者，應以銀行蓋章證明存入之清
    單予以認定。故薪資扣繳暨免扣繳憑單，僅證明年度支付員
    工薪資及代為扣繳綜合所得稅之金額，為徵、繳雙方課徵與
    申報綜合所得稅之依據，既非造具記帳憑證所根據之憑證，
    亦非證明處理會計事項人員之責任而為記帳所根據之憑證，
    自不屬於商業會計法第十五條所指之商業會計憑證（最高法
    院九十二年度台上字第三四五三號判決要旨參照）。被告行
    為後商業會計法業於八十四年五月十九日修正公布，同年月
    二十一日施行，原商業會計法第六十六條第一款之以明知為
    不實之事項填製會計憑證，法定刑為五年以下有期徒刑、拘
    役或一萬元以下罰金，業經修正為第七十一條第一款，其法
    定刑為五年以下有期徒刑、拘役或科或併科新台幣十五萬元
    以下罰金，被告行為後商業會計法已有變更，比較新舊法之
    結果，以行為時即修正前商業會計法第六十六條第一款規定
    有利於被告，應適用被告行為時法。核被告偽造薪資支出之
    原始憑證，係犯修正前商業會計法第六十六條第一款之以明
    知為不實之事項填製會計憑證罪。被告與共犯呂崑興、乙○
    ○共同偽造薪資支出之原始憑證後，利用不知情之會計將之
    登載於業務上所作成之所得扣繳憑單，再寄交各列名受領人
    加以行使部分，則係犯刑法第二百十六條、第二百十五條之
    行使業務上登載不實文書罪。其偽造業務上登載不實文書後
    復持以行使，偽造之低度行為，為行使偽造業務上登載不實
    文書之高度行為所吸收，不另論罪。被告與不具商業負責人
    身分之證人呂崑興、乙○○等人有犯意之聯絡及行為分擔，
    均為共同正犯。被告利用不知情之會計林佩玲等人員製作不
    實之扣繳憑單等犯罪行為，為間接正犯。被告先後多次違反
    商業會計法犯行，時間密接，手法相同，而犯構成要件相同
    之罪名，顯係基於概括之犯意為之，應依刑法第五十六條連
    續犯之規定論以一罪，並加重其刑。被告同時同地分別製作
    附表所示王張明等多人之會計憑證，及同時同地製作不實附
    表所示五十九名被害人之扣繳憑單，均係想像競合犯，應依
    刑法第五十五條前段之規定從一重處斷。被告所犯上開各罪
    間，有方法結果之牽連關係，為牽連犯，應依刑法第五十五
    條之規定，從較重之修正前商業會計法第六十六條第一款之
    以明知為不實之事項填製會計憑證罪處斷。
三、原審以被告罪證明確予以論罪科刑，固非無見，惟查：(一)原
    審於事實欄僅泛稱被告僱用呂崑興，委託其代為尋找工人施
    工云云，並未詳述被告係將部分地坪粉刷、雜項工程等委託
    呂崑興承作，而由呂崑興自行找尋工人施工等情，難謂精確
    ，稍有未洽。(二)本案並無任何積極證據，證明被告曾給付呂
    崑興、乙○○尋找人頭之報酬，已如前述，從而原審認被告
    允以呂崑興每虛報新台幣一萬元即給付三百五十元為代價乙
    事，尚有違誤。(三)原判決附表所示編號十七之「吳昭雄」，
    於八十年八月二日由維昌公司投保「勞工保險」，於八十二
    年六月三十日離職，此有「吳昭雄」之勞工保險卡、「吳昭
    雄」之勞工保險退保申報表，及維昌公司支付「吳昭雄」薪
    資之扣繳憑單在卷可稽（見本院卷第一一八至一二二頁），
    顯見「吳昭雄」確曾任職於維昌公司，原審未及審酌，將之
    列於原判決附表，認定被告製作有關「吳昭雄」不實之會計
    憑證，亦有未當。被告提起上訴，否認全部犯行，固無理由
    ，惟原判決既有上述可議之處，自應由本院將原判決撤銷改
    判。爰審酌被告有過失傷害前科之素行，其確有實際支出工
    資，然無法取得統一發票，為申報營利事業所得稅，一時失
    慮未周致蹈法網，及其虛列薪資之人數、金額，以及於被害
    人提出異議後，立即更正註銷，使犯罪危害降至最低，暨犯
    後態度等一切情狀，量處有期徒刑六月。被告行為後，刑法
    第四十一條之規定，業經於九十年一月四日修正，並經總統
    於九十年一月十日公布，於同年月十二日生效，而修正後之
    刑法第四十一條第一項規定「犯最重本刑為五年以下有期徒
    刑以下之刑之罪，而受六個月以下有期徒刑之宣告，因身體
    、教育、職業、家庭之關係或其他正當事由，執行顯有困難
    者，得以一元以上三元以下折算一日（業據罰金罰鍰提高標
    準條例第二條前段規定，就其原定數額提高為一百倍折算一
    日），易科罰金，但確因不執行所宣告之刑，難收矯正之效
    ，或難以維持法秩序者，不在此限」，經比較新舊法，以裁
    判時即修正後之規定較有利於被告，依刑法第二條第一項前
    段規定，應適用裁判時即修正後之刑法第四十一條第一項前
    段規定，諭知易科罰金之折算標準。
四、公訴意旨另以：被告基於為維昌公司逃漏稅之概括犯意，以
    上開不正當方法，謂邱蘭等一百一十四人（檢察官起訴之前
    揭被害人明細均詳如原審二卷第一一三頁至一一八頁之異常
    薪資所得查核清單）於八十年間在維昌公司支薪三千二百三
    十一萬九千八百十元，並持以向財政部北區國稅局申報該公
    司營利事業所得稅，使之營業成本增加，營利所得減少，而
    逃漏營利事業所得稅八百零七萬九千九百五十二元，嗣財政
    部北區國稅局稽核後，被告復製作不實之付款傳票，表示呂
    崑興於八十年度向其承包黃木發大樓等工程，領取工程款共
    二千八百五十一萬二千零六十元整，並由呂崑興在付款傳票
    上簽名後，交付予維昌公司持以向北區國稅局行使，藉以表
    示前揭三千二百三十一萬九千八百一十元中有二千八百五十
    一萬二千零六十元，係由呂崑興承包、領款，而使北區國稅
    局准予追認維昌公司營業成本二千八百五十一萬二百零六十
    元，而變更罰鍰為二百三十七萬七千五百零三元，均足生損
    害於稅捐稽徵機關對於稅捐稽徵之正確性。因認被告此部分
    所為另涉犯稅捐稽徵法第四十一條及商業會計法第七十一條
    等罪嫌云云。惟查：
  (一)公訴人據以起訴認遭維昌公司虛列薪資報稅者共有邱蘭等一
    百一十四人，金額為三千餘萬元等情，無非係依據卷附之異
    常薪資所得查核清單為其主要論據，然遍查全案之卷證資料
    ，除附表所示之王張明等五十九人有附表所示之談話筆錄等
    相關證據可資佐證外，其餘公訴人據以認定為亦被虛列薪資
    者，均未提供任何明確積極之證據，以供本院詳查，且經原
    審向財政部臺灣省北區國稅局調閱相關卷證結果，亦因相關
    卷宗已逾保管年限銷燬在案而致無法提供，此有該局九十三
    年一月十四日函文一紙在卷足憑（見原審二卷第二二Ｏ頁）
    ，是上開附表以外之人是否均係遭虛列支領薪資而未曾實際
    受僱於維昌公司，尚有疑義，自難僅憑上開查核清單，即遽
    認此部分公訴意旨屬實。此外，復查無其他積極證據，足資
    認定被告確有偽造此部分之會計憑證即工資表之違反商業會
    計法犯行，不能證明被告此部分犯罪，本應為無罪之判決，
    惟公訴人認此部分與前開論罪科刑部分間，具有裁判上一罪
    關係，爰不另為無罪之諭知。至於上開查核清單上之「白玉
    珍」、「鄭麗卿」二人部分，分別經臺灣板橋地方法院檢察
    署八十七年度偵字第二五六一五號為不起訴處分確定、及臺
    灣板橋地方法院以八十五年度易字第四三一五號案件判處無
    罪，並經本院以八十六年度上易字第三七一六號案件駁回上
    訴確定在案，有該不起訴處分書及判決書在卷可稽，且經公
    訴人於原審當庭限縮、刪除此部分之犯罪事實（見原審二卷
    第二六四頁、第二六五頁），附此敘明。
  (二)公訴人認被告涉犯前揭違反稅捐稽徵法第四十一條之罪嫌，
    無非係以證人呂崑興之證詞及卷內之付款傳票係屬事後補具
    等情資為論據。訊據被告則堅詞否認有何上揭犯行，辯稱：
    「我所報之工程呂崑興確實有做，因他無公司行號，我均開
    傳票給他領現金，他有簽收，因為原來的憑證被蟲咬壞了，
    而國稅局要來調憑證，所以會計叫呂崑興來補憑證，這些傳
    票是根據原始資料補作的，當時還經過原製作人確認後才讓
    他（指呂崑興）簽。」等語。經查：1.證人呂崑興曾於偵查
    中證稱：付款傳票是我簽的，但我未做此工程，我不知為何
    會簽名等語（見八十七年度偵字第二一二Ｏ九號卷第二十頁
    筆錄），其後又改稱：付款傳票呂崑興之「昆」字上沒有「
    山」的是我自己簽的，因為我都是這樣寫云云（見八十八年
    度偵續字第三六二號卷第十七頁背面），其後又證稱：我在
    國稅局並無承認承包工程，只是叫我去簽名，國稅局就不會
    罰甲○○錢，我才去的，（檢察官問：為何相關工程付款傳
    票均是你簽名？提示卷附付款傳票影本）因那是影本，我不
    知是否有經過變造，請他拿出原本來，（檢察官問：提示付
    款傳票原本有何意見？）上面簽字確實是我的名字，但我確
    實沒作過那些工程，至於那些傳票上為何有我的簽名，我實
    在想不出來云云（見上開卷第三三頁背面、第三七頁背面）
    ，其後又證稱：付款傳票上之筆跡很像我的簽名，這很像我
    的字，但我不知道是否我簽的云云（見八十九年度偵續字第
    二九三號卷第十五頁背面、十七頁），嗣於原審審理中則證
    稱：這些傳票上的簽名不是我簽的，很類似，但我真的沒有
    簽，（審判長問：偵查中為何承認付款傳票原本上之呂崑興
    簽名為你簽署？）那個時候真的好像名是我簽的云云（見原
    審卷一第一四八頁及原審卷二第二三三頁），綜觀證人呂崑
    興先後多次於偵查及原審審理中之證詞，就上開付款傳票上
    之簽名是否確實為其本人所親簽、簽名之時間及用意為何等
    各節，前後證述不一，且苟證人呂崑興確實未曾向被告收受
    付款傳票上之款項，其何以須在上開付款傳票上簽名，此亦
    有可疑，自難僅憑證人呂崑興上開先後矛盾之證詞，即遽認
    被告確實未支付付款傳票上之金額予呂崑興甚明。2.被告辯
    稱：確有支付這些款項等語，業據其提出彰化商業銀行大安
    分行、彰化商業銀行敦化分行及中國農民銀行之活期存款存
    摺資金往來明細資料在卷可稽（見八十九年度偵續一字第二
    九三號卷第三九至六五頁），且有所提領資金之用途明細整
    理表一紙附卷可參（見原審卷二第二四九頁），而參諸上開
    資金款項之提領金額及日期，核與付款傳票上之日期、金額
    ，客觀上無與常情相左之處，自難排除被告確實支付上開金
    額之可能性，而遽認其有逃漏稅捐之故意及犯行。3.且本案
    經財政部北區國稅局調查結果，經核對審查申請人維昌公司
    提出之付款證明、付款明細及呂崑興簽發之付款傳票、且切
    結書等資料後，亦同意准予追認營業成本二千八百五十一萬
    二千零六十元，此有前開復查決定書在卷可憑。綜上，公訴
    人並未提出積極之證據，以資證明被告實際上未支出上列款
    項，而有虛列營運成本以逃漏稅捐之犯行，無法使本院就被
    告逃漏稅捐部分，形成有罪之確信，此外，復查無其他積極
    證據，足資認定被告確有公訴人所指逃漏稅捐之犯行，不能
    證明被告此部分犯罪，本應為無罪之判決，惟公訴人認此部
    分與前開論罪科刑部分間，具有裁判上一罪關係，亦不另為
    無罪之諭知。檢察官上訴意旨略以：1.被告所提之五本付款
    傳票，其中有二本遭人蓄意剪除位於欄下之傳票簿印刷等，
    有三本則以修正液塗掉日期，其中未塗掉日期者，有「81.8
    .50 本」等字樣，顯見被告於經國稅局裁罰後，製作不實傳
    票。2.被告所提之彰化商業銀行大安分行、彰化商業銀行敦
    化分行及中國農民銀行之活期存款存摺資金往來明細資料，
    僅能證明被告確曾提領現金，無法證明作為支付呂崑興之工
    程款。3.證人林佩玲即維昌公司會計稱：其將薪資清冊中提
    出異議之人員名單刪除，然經核對國稅局之案卷，其未將王
    張明等人剔除，衡情王張明等人既向國稅局提出書面檢舉，
    亦必向維昌公司求證說明，是林佩玲未將之刪除，其證詞顯
    有疑義等情，指摘原判決不當，請求撤銷改判云云（本院卷
    第九十九頁、第一００頁）。惟查：1.如前所述，被告已說
    明原來之憑證遭蟲咬壞，國稅局要調取憑證，故會計叫呂崑
    興前來補憑證等情，且被告若有意塗改傳票，應全部修改，
    實無僅塗改數張之理，是難謂被告製作不實傳票。2.被告除
    提出彰化商業銀行大安分行、彰化商業銀行敦化分行及中國
    農民銀行之活期存款存摺資金往來明細資料外，尚有所提領
    資金之用途明細整理表一紙，而參諸上開資金款項之提領金
    額及日期，核與付款傳票上之日期、金額，客觀上無與常情
    相左之處，自難排除被告確實支付上開金額之可能性，而遽
    認其有逃漏稅捐之故意及犯行，亦如前述。3.王張明等人雖
    向國稅局提出書面檢舉，然並無證據證明其等亦向維昌公司
    求證說明，是證人林佩玲雖未於國稅局將王張明等人刪除，
    惟尚難反推其於原審之證述不正確，況王張明、邱蘭、徐文
    珠等人，業經認定係被告製作不實之會計憑證持以報稅者。
    綜上，檢察官之上訴為無理由，併此敘明。
五、至於被告利用會計填寫營業稅申報書之行為，僅係為履行維
    昌公司公法上之申報稅捐義務，並非其從事之業務行為本身
    ，故其填寫申報書行為不另成立業務上登載不實罪，此部分
    公訴意旨尚有未合，惟此部分與前揭論罪部分，有連續犯之
    裁判上一罪關係，亦不另為無罪之諭知。
六、又如附表所示之人中雖有李文芳、林世量等數人係未經本人
    同意，而遭他人偽造其印章，並在臨時工資表上偽造印文，
    以表示上開人等確實有向維昌公司領取工資，然被告係委託
    證人呂崑興及乙○○代為尋找人頭報稅，已如前述，則其應
    無從預見其等所提出之臨時工資表中有部分係未經本人授權
    ，此部分應不另成立行使偽造私文書之罪，併此敘明。
據上論斷，應依刑事訴訟法第369 條第1 項前段、第364 條、第
299 條第1 項前段，修正前商業會計法第66條第1 款，刑法第2
條第1 項前段、第11條前段、第28條、第56條、第216 條、第21
5 條、第55條、第41條第1 項前段，罰金罰鍰提高標準條例第2
條，判決如主文。
本案經檢察官賴俊雄到庭執行職務。
中　　華　　民　　國　　94　　年　　1 　　月　　7 　　日
　　　　　　　　　刑事第二十庭審判長法　官  陳  貽  男
　　　　　　　　　　　　　　　      法　官  徐  世  禎
　　　　　　　　　　　　　　　　　  法　官  李  世  貴
以上正本證明與原本無異。
如不服本判決，應於收受送達後十日內向本院提出上訴書狀，其
未敘述上訴之理由者並得於提起上訴後十日內向本院補提理由書
（均須按他造當事人之人數附繕本）。
                                    書記官  魏  汝  萍
中　　華　　民　　國　　94　　年　　1 　　月　　7 　　日
附錄：本案論罪科刑法條全文
  修正前商業會計法第六十六條
    商業負責人、主辦及經辦會計人員或依法受託代他人處理會
    計事務之人員有左列情事之一者，處五年以下有期徒刑、拘
    役或一萬元以下罰金：
      一  以明知為不實之事項，而填製會計憑證或記入帳冊者
          。
      二  故意使應保存之會計憑證、帳簿報表滅失毀損者。
      三  意圖不法之利益而偽造、變造會計憑證、帳簿報表內
          容或撕毀其頁數者。
  刑法第二百十六條
    行使第二百十條至第二百十五條之文書者，依偽造、變造文
    書或登載不實事項或使登載不實事項之規定處斷。
  刑法第二百十五條
    從事業務之人，明知為不實之事項，而登載於其業務上作成
    之文書，足以生損害於公眾或他人者，處三年以下有期徒刑
    、拘役或五百元以下罰金。
附 表：
┌──┬────┬────────┬──────────────────┐
│編號│姓    名│八十年薪資所得金│ 證                              據 │
│    │        │額（單位：新臺幣│                                    │
│    │        │元）            │                                    │
├──┼────┼────────┼──────────────────┤
│ 一 │ 王張明 │     416800     │談話筆錄→附卷B140背-142          │
│    │        │                │綜所稅核定通知書80年度申報核定→附│
│    │        │                │  卷B146                            │
│    │        │                │綜所稅薪資所得核定清單→附卷B24背-│
│    │        │                │  25                                │
├──┼────┼────────┼──────────────────┤
│ 二 │ 李文芳 │     450000     │綜所稅薪資所得核定清單→附卷B26背-│
│    │        │                │  27                                │
│    │        │                │檢舉書→本院卷二第一八三、一八四頁│
├──┼────┼────────┼──────────────────┤
│ 三 │ 王人安 │     300000     │綜所稅薪資所得核定清單→附卷B28背-│
│    │        │                │  29                                │
├──┼────┼────────┼──────────────────┤
│ 四 │ 楊文靜 │     416800     │綜所稅薪資所得核定清單→附卷B32背-│
│    │        │                │  33                                │
├──┼────┼────────┼──────────────────┤
│ 五 │ 許登賀 │     266800     │綜所稅薪資所得核定清單→附卷B35背-│
│    │        │                │  36                                │
├──┼────┼────────┼──────────────────┤
│ 六 │ 林世量 │     116800     │談話筆錄→附卷B150背-152          │
│    │        │                │綜所稅核定通知書80年度申報核定→附│
│    │        │                │  卷B153                            │
│    │        │                │綜所稅薪資所得核定清單→附卷B37背-│
│    │        │                │  38                                │
├──┼────┼────────┼──────────────────┤
│ 七 │ 林天來 │     916800     │綜所稅薪資所得核定清單→附卷B40背-│
│    │        │                │  41                                │
├──┼────┼────────┼──────────────────┤
│ 八 │ 詹番江 │     660000     │綜所稅薪資所得核定清單→附卷B42背-│
│    │        │                │  43                                │
├──┼────┼────────┼──────────────────┤
│ 九 │ 洪文欽 │     300000     │綜所稅薪資所得核定清單→附卷B44背-│
│    │        │                │  45                                │
├──┼────┼────────┼──────────────────┤
│ 十 │ 洪國城 │     150000     │綜所稅核定通知書80年度未申報核定→│
│    │        │                │  附卷B10背                         │
│    │        │                │綜所稅薪資所得核定清單→附卷B45背-│
│    │        │                │  46                                │
├──┼────┼────────┼──────────────────┤
│十一│ 林榮俊 │     150000     │綜所稅薪資所得核定清單→附卷B47背-│
│    │        │                │  48                                │
├──┼────┼────────┼──────────────────┤
│十二│ 翁正宗 │     150000     │綜所稅薪資所得核定清單→附卷B50背-│
│    │        │                │  51                                │
├──┼────┼────────┼──────────────────┤
│十三│ 王進益 │     300000     │綜所稅薪資所得核定清單→附卷B52背-│
│    │        │                │  53                                │
├──┼────┼────────┼──────────────────┤
│十四│ 張志榮 │     416800     │談話筆錄→附卷A222背-224          │
│    │        │                │綜所稅核定通知書80年度申報核定→附│
│    │        │                │  卷A229                            │
│    │        │                │綜所稅薪資所得核定清單→附卷B56背-│
│    │        │                │  57                                │
├──┼────┼────────┼──────────────────┤
│十五│ 詹番江 │     416800     │綜所稅薪資所得核定清單→附卷B41背-│
│    │        │                │  42                                │
├──┼────┼────────┼──────────────────┤
│十六│ 蘇進達 │     660000     │綜所稅薪資所得核定清單→附卷B63背-│
│    │        │                │  64                                │
├──┼────┼────────┼──────────────────┤
│十七│ 吳宏彬 │     300000     │綜所稅薪資所得核定清單→附卷B66背-│
│    │        │                │  67                                │
├──┼────┼────────┼──────────────────┤
│十八│ 陳志宏 │     425000     │談話筆錄→附卷A232背-234          │
│    │        │                │綜所稅核定通知書80年度申報核定→附│
│    │        │                │  卷A238                            │
│    │        │                │綜所稅薪資所得核定清單→附卷B68背-│
│    │        │                │  69                                │
├──┼────┼────────┼──────────────────┤
│十九│吳黃奇香│     300000     │陳阿樹（吳黃奇香之女婿）談話筆錄→│
│    │        │                │  附卷B156背-158                    │
│    │        │                │綜所稅核定通知書80年度申報核定→附│
│    │        │                │  卷B159背                          │
├──┼────┼────────┼──────────────────┤
│二十│ 楊正漢 │     300000     │綜所稅薪資所得核定清單→附卷B69背-│
│    │        │                │  70                                │
├──┼────┼────────┼──────────────────┤
│二一│ 潘順福 │     100000     │綜所稅薪資所得核定清單→附卷B72背-│
│    │        │                │  73                                │
├──┼────┼────────┼──────────────────┤
│二二│ 吳加再 │     300000     │綜所稅薪資所得核定清單→附卷B70背-│
│    │        │                │  71                                │
├──┼────┼────────┼──────────────────┤
│二三│ 蔡萬金 │     303700     │綜所稅薪資所得核定清單→附卷B74背-│
│    │        │                │  75                                │
├──┼────┼────────┼──────────────────┤
│二四│ 余枝順 │     116800     │綜所稅薪資所得核定清單→附卷B75背-│
│    │        │                │  76                                │
├──┼────┼────────┼──────────────────┤
│二五│ 陳月鳳 │     298000     │綜所稅薪資所得核定清單→附卷B15背-│
│    │        │                │  16                                │
│    │        │                │                                    │
├──┼────┼────────┼──────────────────┤
│二六│ 吳秀忍 │     301500     │綜所稅薪資所得核定清單→附卷B12背-│
│    │        │                │  13                                │
│    │        │                │                                    │
├──┼────┼────────┼──────────────────┤
│二七│ 何財富 │     280000     │綜所稅薪資所得核定清單→附卷B80、8│
│    │        │                │  1                                 │
├──┼────┼────────┼──────────────────┤
│二八│ 周一正 │     300000     │綜所稅薪資所得核定清單→附卷B84背-│
│    │        │                │  85                                │
├──┼────┼────────┼──────────────────┤
│二九│ 闕忠明 │     300000     │綜所稅薪資所得核定清單→附卷B86背-│
│    │        │                │  87                                │
├──┼────┼────────┼──────────────────┤
│三十│ 林友文 │     300000     │綜所稅薪資所得核定清單→附卷B87背-│
│    │        │                │  88                                │
├──┼────┼────────┼──────────────────┤
│三一│ 張仲呈 │     116800     │綜所稅薪資所得核定清單→附卷B89背-│
│    │        │                │  90                                │
├──┼────┼────────┼──────────────────┤
│三二│ 詹文治 │     150000     │綜所稅薪資所得核定清單→附卷B91背-│
│    │        │                │  92                                │
├──┼────┼────────┼──────────────────┤
│三三│ 張文雄 │     416800     │綜所稅薪資所得核定清單→附卷B93背-│
│    │        │                │  94                                │
├──┼────┼────────┼──────────────────┤
│三四│ 王添金 │     300000     │綜所稅薪資所得核定清單→附卷B97背-│
│    │        │                │  98                                │
├──┼────┼────────┼──────────────────┤
│三五│ 黃瑞華 │     116800     │綜所稅薪資所得核定清單→附卷B99背-│
│    │        │                │  100                               │
├──┼────┼────────┼──────────────────┤
│三六│ 羅連春 │     300000     │綜所稅薪資所得核定清單→附卷B101背│
│    │        │                │  -102                              │
├──┼────┼────────┼──────────────────┤
│三七│ 蔡秀卿 │     360000     │綜所稅薪資所得核定清單→附卷B103之│
│    │        │                │  1                                 │
├──┼────┼────────┼──────────────────┤
│三八│ 黃俊銘 │     300000     │綜所稅薪資所得核定清單→附卷B103背│
│    │        │                │  -104                              │
├──┼────┼────────┼──────────────────┤
│三九│ 曹永錫 │     300000     │綜所稅薪資所得核定清單→附卷B105背│
│    │        │                │  -106                              │
├──┼────┼────────┼──────────────────┤
│四十│ 鄭良環 │     308000     │綜所稅薪資所得核定清單→附卷B106背│
│    │        │                │  -107                              │
├──┼────┼────────┼──────────────────┤
│四一│ 陳旺堅 │     300000     │綜所稅薪資所得核定清單→附卷B107背│
│    │        │                │  -108                              │
├──┼────┼────────┼──────────────────┤
│四二│ 吳廷鳳 │     300000     │綜所稅薪資所得核定清單→附卷B109背│
│    │        │                │  -110                              │
├──┼────┼────────┼──────────────────┤
│四三│ 田鳳雪 │     300000     │綜所稅薪資所得核定清單→附卷B110背│
│    │        │                │  -111                              │
├──┼────┼────────┼──────────────────┤
│四四│ 黃素娟 │     300000     │綜所稅薪資所得核定清單→附卷B112背│
│    │        │                │  -113                              │
├──┼────┼────────┼──────────────────┤
│四五│ 陳明輝 │     300000     │綜所稅薪資所得核定清單→附卷B113背│
│    │        │                │  -114                              │
├──┼────┼────────┼──────────────────┤
│四六│ 葉武澤 │     567900     │綜所稅薪資所得核定清單→附卷B116背│
│    │        │                │  -117                              │
├──┼────┼────────┼──────────────────┤
│四七│ 徐文珠 │     300000     │檢舉書→附卷A199背-200            │
│    │        │                │綜所稅核定通知書80年度申報核定→附│
│    │        │                │  卷A200背-201                      │
│    │        │                │談話筆錄→附卷A217背-219          │
│    │        │                │綜所稅薪資所得核定清單→附卷B117背│
│    │        │                │  -118                              │
├──┼────┼────────┼──────────────────┤
│四八│ 李阿火 │     150000     │綜所稅薪資所得核定清單→附卷B119背│
│    │        │                │  -120                              │
├──┼────┼────────┼──────────────────┤
│四九│ 徐羅義 │     301900     │綜所稅薪資所得核定清單→附卷B121背│
│    │        │                │  -122                              │
├──┼────┼────────┼──────────────────┤
│五十│ 賴錦清 │     116800     │綜所稅薪資所得核定清單→附卷B123背│
│    │        │                │  -124                              │
├──┼────┼────────┼──────────────────┤
│五一│ 林宜淋 │     416800     │綜所稅薪資所得核定清單→附卷B127背│
│    │        │                │  -128                              │
├──┼────┼────────┼──────────────────┤
│五二│ 詹存賢 │     300000     │綜所稅薪資所得核定清單→附卷B128背│
│    │        │                │  -129                              │
├──┼────┼────────┼──────────────────┤
│五三│ 李富秀 │     660000     │綜所稅薪資所得核定清單→附卷B129背│
│    │        │                │  -130                              │
├──┼────┼────────┼──────────────────┤
│五四│ 邱  蘭 │     300000     │綜所稅核定通知書80年度申報核定→附│
│    │        │                │  卷A173                            │
│    │        │                │綜所稅薪資所得核定清單→附卷B130背│
│    │        │                │  -131                              │
│    │        │                │復查申請書→附卷A123背-125        │
├──┼────┼────────┼──────────────────┤
│五五│ 廖燕興 │     116800     │綜所稅薪資所得核定清單→附卷B131背│
│    │        │                │  -132                              │
├──┼────┼────────┼──────────────────┤
│五六│ 蔣廣建 │     300000     │綜所稅薪資所得核定清單→附卷B132背│
│    │        │                │  -133                              │
├──┼────┼────────┼──────────────────┤
│五七│ 鄭金福 │     116800     │綜所稅薪資所得核定清單→附卷B134背│
│    │        │                │  -135                              │
├──┼────┼────────┼──────────────────┤
│五八│ 郭添財 │     300000     │綜所稅薪資所得核定清單→附卷B135背│
│    │        │                │  -136                              │
├──┼────┼────────┼──────────────────┤
│五九│ 陳國文 │     300000     │綜所稅薪資所得核定清單→附卷B136背│
│    │        │                │  -137                              │
├──┴────┴────────┴──────────────────┤
│ 總金額（單位：新臺幣）：00000000元                                   │
└───────────────────────────────────┘
